臺灣高等法院民事判決　　　　　　　　　九十三年度上易字第六四六號
　　上　訴　人　萬晟興業有限公司
　　法定代理人　陳芯怡
　　訴訟代理人　施習盛律師
　　被 上訴 人　丙○○
　　　　　　　　甲○○
　　　　　　　　乙○○
　　訴訟代理人　潘麗茹律師
右當事人間請求拆屋還地事件，上訴人對於中華民國九十三年四月二十六日臺灣板橋
地方法院九十二年度訴字第一二一五號第一審判決提起上訴，本院於中華民國九十三
年九月二十九日言詞辯論終結，判決如下：
    主      文
上訴駁回。
第二審訴訟費用由上訴人負擔。
    事實及理由
一、本件被上訴人主張：坐落台北縣鶯歌鎮○○段尖山小段第三九九、第三九九之四
    地號土地（下稱系爭第三九九地號、系爭第三九九之四地號土地）為被上訴人所
    有，上訴人為鄰地即同小段三九五之一地號土地所有人，竟無權占用被上訴人所
    有上開地號土地如原審判決附圖所示綠色部分，第三九九地號部分面積五十六平
    方公尺（分為水溝邊至水泥基座之矮牆四十二平方公尺及水泥基座十四平方公尺
    二部分）、第三九九之四地號部分面積四十二平方公尺，合計面積九十八平方公
    尺，並於其上建築水泥基座及鐵皮圍牆，被上訴人多次要求上訴人處理，上訴人
    均不理會，損害被上訴人權益甚鉅；又上訴人無權占用被上訴人所有之上述土地
    ，受有相當於租金之利益，亦應返還與被上訴人。被上訴人爰依民法第七百六十
    七條、第一百七十九條及土地法第九十七條第一項之規定請求上訴人拆除該地上
    物，並返還予被上訴人，且返還九十一年七月二十六日起至九十二年六月二十五
    日止之不當得利二萬二千二百七十八元及其遲延利息，及自本件起訴後之九十二
    年六月二十六日起至返還土地之日止，每月二千零二十五元之不當得利。
二、上訴人則辯以：其目前真正使用之土地僅有系爭第三九九之四地號，面積約四十
    二平方公尺之土地，即如原判決附圖所示矮牆（水泥基座）至系爭第三九九之四
    地號土地之界址部分即鐵皮圍牆內之土地而已；系爭第三九九地號，面積十四平
    方公尺部分土地，只有水泥地（斜坡）在上，且係於被上訴人向財政部國有財產
    局（下稱國有財產局）承購之前，即被上訴人向法院拍定土地時即已整地，上訴
    人目前實際上並未占有使用此部分之土地；另系爭第三九九地號上水泥地（斜坡
    ）至水溝邊之土地，現場雜草叢生，與上訴人無關，上訴人從未占有使用。又上
    訴人早在九十年五月三十日即向國有財產局申請承租系爭第三九九之四地號土地
    ，國有財產局在申租過程中曾至現場測量且被上訴人當時係相鄰系爭第三九九地
    號土地之所有人，其當時已知系爭第三九九之四地號土地在上訴人占用之中，其
    明知上訴人已向國有財產局申請承租系爭第三九九之四地號土地在先，但卻以鄰
    地所有權人之身分，利用國有財產局之疏失延宕未辦妥承租案，而出具願自行排
    除地上物之承諾書，向國有財產局辦理申請購買，顯係以違反誠信原則之方法，
    惡意取得權利，應不受保護等語。
三、本件經原法院判決：(一)上訴人應將坐落於台北縣鶯歌鎮○○段尖山小段第三九九
    地號及第三九九之四地號土地上如原判決附圖所示綠色部分，第三九九地號部分
    面積五十六平方公尺、第三九九之四地號部分面積四十二平方公尺，合計面積九
    十八平方公尺之地上物拆除，並將該部分土地騰空返還被上訴人。(二)上訴人應給
    付被上訴人一萬一千一百三十九元，及自九十二年六月二十四日起至清償日止，
    按年息百分之五計算之利息。(三)上訴人應自九十二年六月二十六日起至返還前揭
    土地之日止，按月給付被上訴人一千零十三元；並駁回被上訴人其餘之訴（被上
    訴人關於原判決駁回其請求上訴人給付一萬一千一百三十九元，及自九十二年六
    月二十四日起至清償日止，按年息百分之五計算之利息；自九十二年六月二十六
    日起至返還前揭土地之日止，按月給付被上訴人一千零十二元之敗訴部分，未聲
    明不服，已告確定）。上訴人就其敗訴部分提起上訴，聲明為：(一)原判決不利於
    上訴人部分廢棄。(二)右廢棄部分，被上訴人在第一審之訴駁回。被上訴人則聲明
    ：上訴駁回。
四、經查：系爭第三九九及第三九九之四地號土地為被上訴人所有，上訴人在該土地
    上如原審判決附圖所示綠色部分，第三九九地號部分面積五十六平方公尺（分為
    水溝邊至水泥基座之矮牆四十二平方公尺及水泥基座十四平方公尺二部分）、第
    三九九之四地號部分面積四十二平方公尺，合計面積九十八平方公尺，搭建鐵皮
    圍牆及水泥基座，而被上訴人於購買系爭第三九九之四地號土地時，亦已知悉上
    開事實等情，有系爭第三九九及第三九九之四地號土地登記謄本（見原審卷一第
    九至十四頁），並經原法院會同台北縣樹林地政事務所人員親至現場勘驗屬實，
    製有勘驗筆錄暨複丈成果圖（見原審卷一第一二九至一三三頁），及現場照片十
    六幀（原審卷第十五頁至十六頁、第一一五至一一六頁、第一三七至一四○頁）
    在卷可憑，且為兩造所不爭執（見原審卷一第一○九頁、卷二第三九頁言詞辯論
    筆錄，及本院卷第三二頁之被上訴人九十三年七月二十八日民事答辯狀），堪信
    此部份之事實為真正。
五、本件經本院於九十三年九月八日與兩造整理並協議簡化之爭點為：（見本院卷第
    五六頁之準備程序筆錄）
（一）被上訴人得否請求上訴人拆除原判決主文第一項所示之地上物，並將土地返還
      被上訴人？
  １、上訴人之占有是否有司法院七十三年九月十九日廳民一字第七二五號函實務見
      解之適用？
  ２、被上訴人上述之請求是否有違誠實信用原則？
  ３、上訴人使用之面積是否僅有系爭三九九之四地號約四十二平方公尺之土地或如
      原判決主文第一項所示之面積？
（二）如認被上訴人得為上開之請求，則其請求相當於租金之損害，究以若干始為合
      理？
    茲分述之如下：
（一）被上訴人得否請求上訴人拆除原判決主文第一項所示之地上物，並將土地返還
      被上訴人？
  １、上訴人之占有是否有司法院七十三年九月十九日廳民一字第七二五號函實務見
      解之適用？
      上訴人辯以：司法院七十三年九月十九日廳民一字第七二五號函覆台高院之見
      解：「丙買受土地時已知土地上尚有違章建築之房屋，自係默許房屋所有人繼
      續使用土地，丙訴請甲拆屋還地，不能准許。」，其重點在於買受人於買受土
      地時已知土地上有違章建築之房屋存在，且仍願意承受買賣標的物之瑕疵，足
      認買受人默許占有人繼續使用土地，不得請求拆屋還地。本件被上訴人早知悉
      系爭第三九九之四地號部分土地為上訴人所使用，且已知上訴人於九十年五月
      間向國有財產局申請承租，依上揭實務見解，被上訴人應承受此瑕疵默許上訴
      人繼續使用，不得訴請拆屋還地等語。被上訴人則主張：上訴人所引之上開見
      解，係指該房屋所有權人即房屋坐落基地之出賣人，本件上訴人並非系爭第三
      九九地號、三九九之四地號之土地出賣人，自始即係無權占用人，自無上開實
      務見解之適用。經查：司法院七十三年九月十九日廳民一字第七二五號函覆台
      高院之例，係適用於「獨立之違章建築」與「基地」原均屬「同一人所有」，
      而建築物性質上不能與基地使用分離之情形，有該見解之研究結果（本院卷第
      六七頁）可按，此與本件原判決主文第一項所示地上物係上訴人所有，而該地
      上物坐落之基地，即系爭第三九九地號、第三九九之四地號之土地並非上訴人
      所有，地上物與基地原即「非屬同一人所有」之情形，顯不相同，是本件自無
      上開實務見解之適用。
  ２、被上訴人上述之請求是否有違誠實信用原則？
    (1)上訴人辯以：被上訴人購買系爭第三九九之四地號土地之目的，並非自己實際
      需要，其未實際使用該土地，且系爭第三九九之四地號土地為不規則之畸零地
      ，被上訴人根本無法利用。被上訴人竟一再要求上訴人以每平方公尺三萬五千
      元之價格購買系爭第三九九之四地號土地，有惡意取得權利，違反誠信原則之
      情事。被上訴人則主張：其購買系爭第三九九之四地號土地，係為系爭第三九
      九地號土地對外通行之便利，及與被上訴人所有另筆土地合併完整利用之便利
      ，被上訴人就系爭土地之利用價值顯大於上訴人，非欲以高價轉售上訴人圖利
      而有違誠信原則。上訴人已自認其占用系爭三九九地號土地並設有水泥地、圍
      牆及水泥基座，其未曾自國有財產局處合法取得占有系爭土地之權利，既無土
      地所有權及使用權，又未經被上訴人之同意即占用上開土地，係無權占用，被
      上訴人依民法第七百六十七條規定請求上訴人拆屋還地，自有理由。
    (2)按「權利之行使，不得違反公共利益，或以損害他人為主要目的。」民法第一
      百四十八條第一項定有明文。而權利之行使是否以損害他人為主要目的，應就
      權利人因權利之行使所能取得之利益，與他人及國家社會因其權利之行使所受
      之損失，比較衡量以定之。倘其權利之行使，自己所得利益極少，而他人及國
      家社會所受之損害甚大者，非不得視為以損害他人為主要目的，此乃權利社會
      化之基本內涵所必然之解釋（最高法院七十一年度第七三七號判例意旨參照）
      。查本件上訴人占用系爭土地時，明知其並無合法權源，已如前述，其占用已
      非適法，再上訴人固曾向原所有人國有財產局申請承租系爭第三九九之四地號
      土地，然在原所有人國有財產局同意出租前，被上訴人既因承購而取得系爭第
      三九九之四地號土地所有權，嗣被上訴人以其所有權遭上訴人侵害為由，訴請
      上訴人拆除上開地上物並返還系爭土地，於法並無不合，且上開地上物係鐵皮
      圍牆、水泥基座、水泥地等物，究其價值與被上訴人得對系爭土地加以之利用
      經濟價值相較，並無失衡之情形，是被上訴人之請求係屬權利之正當行使，並
      非權利濫用，亦無違背誠實及誠信原則，上訴人執以抗辯，自有誤會。
  ３、上訴人使用之面積是否僅有系爭三九九之四地號約四十二平方公尺之土地或如
      原判決主文第一項所示之面積？
      上訴人辯以：其目前真正使用之土地僅有系爭第三九九之四地號，面積約四十
      二平方公尺之土地，即如原判決附圖所示矮牆（水泥基座）至系爭三九九之四
      地號土地界址部分即鐵皮圍牆內之土地，其他部分上訴人未以鐵皮圍籬，其並
      未實際占有使用等語。然查依現場照片（原審卷第一三七至一四○頁）所示，
      可知，原判決附圖所示系爭第三九九地號土地使用面積十四平方公尺部分，係
      照片中之水泥基座部分；而原判決附圖所示系爭第三九九地號土地使用面積四
      十二平方公尺部分，則為水溝邊至水泥基座矮牆間之水泥地部分，此為兩造於
      原審於九十三年四月十二日言詞辯論時確認無訛（原審卷二第三九頁）。又上
      訴人於原審在上開期日時亦自陳：「我們對於圍牆、水泥基座及占用土地上所
      鋪設的水泥地面是被告（即上訴人）施作不爭執。但這些施作是在原告（即被
      上訴人）承買系爭土地前就已經施作了，目的為了水土保持」等語（原審卷二
      第三九頁），是上訴人目前縱未使用如原判決附圖所示系爭第三九九地號土地
      ，惟其之前在上開土地施作之地上物，實已妨害被上訴人對上開土地之利用，
      且上訴人施作之地上物迄今未拆除，該部分之土地顯仍在上訴人占有中，上訴
      人上述之抗辯，亦非可採。
（二）如認被上訴人得為上開之請求，則其請求相當於租金之損害，究以若干始為合
      理？
  １、按「無法律上之原因而受利益，致他人受損害者，應返還其利益」民法第一百
      七十九條前段定有明文。又無權占有他人土地，可能獲得相當於租金之利益為
      社會通常之觀念（最高法院六十一年臺上字第一六九五號判例參照）。如上所
      述，上訴人施作之鐵皮圍牆、水泥基座等地上物無權占有被上訴人之系爭土地
      ，上訴人獲有相當於租金之利益，致上訴人受有相當於租金之損害，是被上訴
      人依不當得利之法律關係，請求上訴人返還自九十一年七月二十六日起至九十
      二年六月二十五日止相當租金之利益及其遲延利息，暨自九十二年六月二十六
      日起至返還土地之日止，按月給付相當於租金之利益，於法自有所據。
  ２、次按土地法第九十七條第一項規定：「城市地方房屋之年租金，以不得超過土
      地及其建築物申報總價額年息百分之十為限。」此於租用基地建築房屋時準用
      之，同法第一百零五條定有明文；又土地法第九十七條所謂土地及建築物之總
      價額，土地價額依法定地價，土地所有權人依本法所申報之地價，為法定地價
      ，土地法施行法第二十五條、土地法第一百四十八條分別定有明文。查系爭第
      三九九地號土地自八十九年七月起之申報地價為每平方公尺二千四百八十元、
      系爭第三九九之四地號土地自八十九年七月起之申報地價為三千一百元，有系
      爭土地登記謄本在卷（原審卷一第九至十四頁）可憑。上訴人無權占有系爭土
      地，所能獲得之利益，致被上訴人所受損害，如上所述，以不超過土地申報價
      額年息百分之十為限，本院爰審酌上訴人無權占用之系爭土地並無面臨馬路、
      附近皆為廠房並無商店、交通往來車輛並不繁忙，占用之土地除上訴人施作之
      鐵皮圍牆、水泥基座及水泥地面外，僅有堆置雜物等情，業經原審親至現場勘
      驗無誤，是計算被上訴人所受之損害，自應以年息百分之五為適當。則依被上
      訴人所主張之每平方公尺以二千四百八十元為計算租金利益之標準，按此標準
      計算，自九十一年七月二十六日起至九十二年六月二十五日止，上訴人應給付
      之金額為一萬一千一百三十九元（計算式：９８㎡×２４８０元／㎡×５％×
      １１／１２≒１１１３９元），另自九十二年六月二十六日起至系爭土地返還
      上訴人之日止，上訴人按月給付之金額為一千零十三元（計算式：９８㎡×２
      ４８０元／㎡×５％×１／１２≒１０１３元）（以上均以四捨五入計算）。
六、綜上所述，被上訴人依民法第七百六十七條之規定請求上訴人將系爭土地上如原
    審判決附圖所示綠色部分面積共九十八平方公尺之地上物拆除，將該部分土地騰
    空返還被上訴人，並依民法第一百七十九條不當得利之法律關係，請求上訴人給
    付被上訴人一萬一千一百三十九元及自九十二年六月二十四日（即起訴狀送達翌
    日）起至清償日止，按年息百分之五計算之利息，暨自九十二年六月二十六日起
    至返還前揭土地之日止，按月給付被上訴人一千零十三元相當租金之利益，核屬
    正當，應予准許。則原審判命上訴人為上開之給付，於法並無不合。上訴意旨指
    摘原判決不當，求予廢棄改判，為無理由，應駁回其上訴。
七、本件事證已臻明確，兩造其餘之攻擊、防禦方法，核與判決結果不生影響，爰毋
    庸一一論述，併此敘明。
八、據上論結，本件上訴為無理由，依民事訴訟法第四百四十九條第一項、第七十八
    條，判決如主文。
中　　　華　　　民　　　國　　九十三　　年　　　十　　　月　　 十三　　 日
                              民事第十六庭
                                  審判長法  官  許  正  順
                                        法  官  翁  昭  蓉
                                        法  官  陳  邦  豪
正本係照原本作成。
不得上訴。
中　　　華　　　民　　　國　　九十三　　年　　　十　　　月　　  十四　　日
　　　　　　　　　　　　　　　　　　　　書記官  張  淑  芬
